臺灣高等法院臺中分院刑事裁定　
111年度毒抗字第764號

抗  告  人  
即  被  告  徐啓銘


上列抗告人即被告因違反毒品危害防制條例案件，經檢察官聲請
觀察、勒戒，不服臺灣苗栗地方法院111年度毒聲字第413號中華
民國111年8月2日第一審裁定（聲請案號：臺灣苗栗地方檢察署1
11年度聲觀字第369號、111年度毒偵字第1026號），提起抗告，
本院裁定如下：
    主  文
抗告駁回。
    理  由
一、抗告意旨略以：抗告人徐啓銘因工作受傷到醫院檢查，故無
    法於民國111年7月19日上午9時10分偵查庭到庭，抗告人徐
    啓銘本想聲請醫院治療云云。
二、按犯毒品危害防制條例第10條之罪者，檢察官應聲請法院裁
    定，令被告入勒戒處所觀察、勒戒，其期間不得逾2月；觀
    察、勒戒後，檢察官依據勒戒處所之陳報，認受觀察、勒戒
    人無繼續施用毒品傾向者，應即釋放，並為不起訴之處分，
    認受觀察、勒戒人有繼續施用毒品傾向者，檢察官應聲請法
    院裁定令入戒治處所強制戒治，其期間為6個月以上，至無
    繼續強制戒治之必要為止，但最長不得逾1年；依前項規定
    為觀察、勒戒或強制戒治執行完畢釋放後，3年後再犯第10
    條之罪者，適用前2項之規定，毒品危害防制條例第20條第1
     項、第2項、第3項定有明文。 而上開所謂「3年後再犯」
    ，只要本次再犯（不論修正施行前、後）距最近1次觀察、
    勒戒或強制戒治執行完畢釋放，已逾3年者，即該當之，不
    因其間有無犯第10條之罪經起訴、判刑或執行而受影響（最
    高法院109年台上大字第3826號裁定參照）。又同條例第20
    條第1項規定之觀察、勒戒處分，並非對於施用毒品犯罪者
    之懲處，而係針對受處分人將來之危險所為預防、矯正措施
    之保安處分，目的係為斷絕施用毒品者之身癮及心癮，並屬
    強制規定，凡犯毒品危害防制條例第10條之罪者，經檢察官
    聲請，法院僅得依法裁定受處分人令入勒戒處所觀察、勒戒
    ，並無自由裁量之餘地。
三、經查：
　㈠抗告人即被告徐啓銘於警詢時雖坦承有於111年4月份中旬約1
    8時許，在不詳地點施用友人所稱之愷他命等情，惟其於111
    年4月23日15時35分許為警採集之尿液檢體，經送中山醫學
    大學附設醫院檢驗科藥物檢測中心以免疫學分析法初步檢驗
    ，呈安非他命類陽性反應後，再以氣相層析質譜分析法確認
    檢驗結果，呈安非他命及甲基安非他命陽性反應等情，亦有
    該中心於111年5月6日出具之尿液檢驗報告（實驗編號：000
    0000）、苗栗縣警察局○○分局偵辦毒品案件尿液鑑驗代碼對
    照表（採尿時間：111年4月23日15時35分許；體檢編號：00
    00000；真實姓名：徐啓銘）在卷可稽（見毒偵卷第23、26
    頁）。又目前常用檢驗尿液中是否含有毒品反應之方法，有
    免疫學分析法與層析質譜儀分析法兩種；尿液初步檢驗採用
    免疫學分析法，由於該分析法對結構類似之成分，亦可能產
    生反應，故初步檢驗呈陽性反應者，需採用另一種不同分析
    原理之檢驗方法進行確認，以氣相/液相層析質譜儀分析法
    進行確認檢驗者，均不致產生偽陽性反應，有行政院衛生署
    管制藥品管理局（現已改制為衛生福利部食品藥物管理署）
    92年6月20日管檢字0000000000號函可佐，此為法院審理毒
    品案件所周知。是依毒品檢驗學上之常規，尿液中含毒品成
    分反應所使用之檢驗方法，對於受檢驗者是否確有施用毒品
    行為之判斷，在檢驗學常規上恆有絕對之影響，其以酵素免
    疫分析或薄層定性分析等方式為初步篩檢者，因具有相當程
    度偽陽性之可能，如另以氣（液）相層析質譜分析等較具公
    信力之儀器為交叉確認，因出現偽陽性反應之機率極低，核
    足據為對被告不利之認定（最高法院96年度台上字第7594號
    、97年度台上字第2016號判決意旨參照）。再按正常人如未
    施用甲基安非他命，其尿水應無甲基安非他命陽性反應，倘
    有施用者，約70%於24小時內自尿中排出，約90%於96小時內
    自尿中排出，因憑尿液中呈甲基非他命陽性反應，推算吸食
    時間距採尿時間最長不逾96小時等情，業經行政院衛生署藥
    物食品檢驗局（現改制為衛生福利部食品藥物管理署）81年
    2月8日（81）藥檢壹字第001156號函敘明在案，且為偵審實
    務所憑採。而被告前揭所採尿液檢體，係其所親自排放，尿
    液空瓶為清潔無雜物之事實，業據抗告人於警詢時自承在卷
    （見毒偵卷第43頁之調查筆錄）。抗告人之尿液檢體既經送
    該中心依據免疫學分析法為初步檢驗，並以氣相層析質譜分
    析法確認檢驗結果，確呈第二級毒品安非他命暨甲基安非他
    命陽性反應，且分別檢出濃度為「3234 ng/mL」及「00000 
    ng/mL」等情，有該中心上揭尿液檢驗報告可參。而本件尿
    液檢體既經該中心以上揭方式雙重確認鑑驗，依上開說明，
    尚不致產生偽陽性反應。又按安非他命、甲基安非他命固同
    屬安非他命類之中樞神經興奮劑，且俗名通常互為混用，惟
    二者究屬不同之第二級毒品，並以甲基安非他命目前國內濫
    用最為嚴重。而施用安非他命後，其尿液不致檢出甲基安非
    他命陽性反應，施用甲基安非他命後，其尿液可檢出甲基安
    非他命和其代謝物安非他命成分（行政院衛生署管制藥品管
    理局93年11月2日管檢字第0000000000號函可資參照）。是
    尿液經檢驗出甲基安非他命陽性，係施用甲基安非他命後以
    甲基安非他命原態排出者；而檢驗出安非他命陽性部分，乃
    施用甲基安非他命、安非他命均可檢驗出安非他命陽性反應
    ，則由抗告人之尿液經檢驗結果，呈甲基安非他命、安非他
    命陽性反應，足以認定其係施用甲基安非他命。而甲基安非
    他命為毒品危害防制條例第2條第2項第2款所規定之第二級
    毒品（參該條例附表二編號89），足堪認定抗告人確有於11
    1年4月23日15時35分許為警採尿時回溯96小時內之某時，在
    不詳地點，以不詳方式，施用第二級毒品甲基安非他命1次
    之犯行。又抗告人前因施用毒品案件，經臺灣苗栗地方法院
    以103年度毒聲字第43號裁定送觀察、勒戒後，於103年7月1
    8日執行完畢釋放出所，有臺灣高等法院被告前案紀錄表、
    全國施用毒品案件紀錄表、矯正簡表在卷可參，是抗告人本
    件施用第二級毒品之犯行，距其前次觀察勒戒執行完畢釋放
    ，已逾3年，依首揭法律規定，自可由檢察官裁量為「聲請
    法院裁准觀察、勒戒」。原審因檢察官聲請，認抗告人確有
    施用第二級毒品之犯行，而依毒品危害防制條例第20條第1
    項規定，裁定抗告人應送勒戒處所觀察、勒戒，本院經核原
    審認事用法並無不合。
　㈡毒品危害防制條例第20條第1項規定之觀察、勒戒處分，並非
    對於施用毒品犯罪者之懲處，而係針對受處分人將來之危險
    所為預防、矯正措施之保安處分，目的係為斷絕施用毒品者
    之身癮及心癮，並屬強制規定，凡犯毒品危害防制條例第10
    條之罪者，除有毒品危害防制條例第21條第1項及同條例第2
    4條第1 項規定情形外，檢察官即應依同條例第20條第1項規
    定，向法院提出聲請裁定令入勒戒處所觀察、勒戒，而法院
    就其聲請，除檢察官有違法或濫用其裁量權之情事外，僅得
    依法裁定被告令入勒戒處所執行觀察、勒戒，以查其是否仍
    有施用毒品傾向，尚無自由斟酌以其他方式替代之權。
　㈢再觀諸現行毒品危害防制條例全文，原無課以檢察官於聲請
    觀察、勒戒前或法院裁定前，應訊問被告是否同意觀察、勒
    戒之規定。況檢察官曾傳喚被告於111年7月19日上午9時10
    分到庭接受訊問，惟被告並未到場，而其抗告意旨雖稱其當
    時係因到醫院檢查，所以未到庭等語，然其並未提出相關證
    據為佐，尚難採信。又依毒品戒癮治療實施辦法及完成治療
    認定標準第4條第1項規定「檢察官為附命完成戒癮治療之緩
    起訴處分前，應向被告說明緩起訴處分之應遵守事項，得其
    同意後，再指定其前往治療機構參加戒癮治療。」可知，受
    戒癮治療者必須自行前往治療機構接受戒癮治療並遵守一定
    事項，一旦違反，其緩起訴處分即有可能遭到撤銷，並由檢
    察官依法繼續偵查或起訴。故如檢察官欲依毒品危害防制條
    例第24條規定，以緩起訴方式替代觀察、勒戒時，自應訊問
    行為人是否同意接受戒癮治療；不欲為緩起訴之戒癮治療時
    ，則無訊問之規定。準此，縱檢察官於偵查中並未就應聲請
    觀察、勒戒或給予緩起訴之相關裁量要件予以訊問或法院未
    開庭訊問被告，均難謂違反正當法律程序。亦即檢察官未主
    動告知被告關於觀察、勒戒之法律要件及效果。則本件檢察
    官於傳喚被告未到庭後並未再行傳訊被告，及原審法院於裁
    定前，未傳喚被告到庭陳述意見，或通知其以書面提出答辯
    ，均難謂有何違背法定程序之可言。據此，本件抗告人既有
    於前揭最近1次觀察勒戒執行完畢釋放3年後施用第二級毒品
    之行為，又無於犯罪未發覺前，自動向衛生福利部指定之醫
    療機構請求治療，醫療機構免將請求治療者送法院或檢察機
    關之情事，且已經檢察官為觀察勒戒之聲請，而檢察官亦無
    違法或濫用其裁量權之情事，自應尊重檢察官職權之行使。
四、綜上所述，原審裁定令抗告人應入勒戒處所觀察、勒戒，核
    無違誤，抗告人猶執前詞提起抗告，其抗告為無理由，應予
    駁回。　　
據上論斷，應依刑事訴訟法第412條，裁定如主文。　　　　
中　　華　　民　　國　　111 　年　　8 　　月　　24　　日
             刑事第一庭 　審判長法　官　江  德  千   
                                法　官　高  增  泓
　　　　  　　　　　　　　　　　法　官　簡  源  希
以上正本證明與原本無異。
不得再抗告。
                                書記官  吳  麗  琴
　　　　　　　　　　　　　　　　
中　　華　　民　　國　　111 　年　　8 　　月　　24　　日